【裁判字號】    89,上更(一),304
【裁判日期】    900919
【裁判案由】    確認債權不存在
【裁判全文】
台灣高等法院民事判決  八十九年度上更(一)字第三○四號
    上  訴  人  乙○○
    被 上訴 人  甲○○
右當事人間確認債權不存在事件，上訴人對於中華民國八十七年十一月十七日臺灣新
竹地方法院八十七年度訴字第五六四號第一審判決提起上訴，經最高法院發回更審，
上訴人並為訴之追加，本院判決如左：
    主    文
原判決除確定部分外，關於駁回上訴人後開第二項之訴部分，並訴訟費用之裁判廢棄
。
確認被上訴人向台灣新竹地方法院民事執行處八十五年度執字第二八六五號拍賣抵押
物強制執行事件所陳報對上訴人之本金債權超過新台幣貳佰萬元，利息債權超過新台
幣伍拾玖萬玖仟柒佰陸拾肆元部分不存在。
其餘上訴及追加之訴駁回。
第一、二審及更審前第三審訴訟費用除確定部分外，由被上訴人負擔六分之五，餘由
上訴人負擔。追加之訴訴訟費用由上訴人負擔。
    事    實
甲、上訴人方面：
一、聲明：(一)原判決不利上訴人部分廢棄。(二)上開廢棄部分，確認被上訴人於原法院
    八十五年度執字第二八六五號拍賣抵押物強制執行事件，對上訴人之本金債權超
    過新臺幣（下同）二百萬元，利息債權超過五十九萬五千五百十四元部分不存在
    。(三)確認前項利息債權超過十萬六千二百五十元之部分，上訴人無給付義務。
二、陳述：除與原判決記載相同者外，補稱略以：
  (一)被上訴人於原審民國八十八年一月二十二日答辯理由狀稱「本件系爭房地係於婚
    姻關係存續中由被上訴人出資二分之一購置，自亦為被上訴人之特有財產」等語
    ，已自認坐落新竹市○○段一三二七─四、一二三八─二號土地及其上「大亨莊
    Ａ棟」預售房屋（下稱系爭房地）是由其出資二分之一購置；另被上訴人於原審
    八十七年十月十三日庭訊時稱：「當初是公寓住不下，孩子大了，才會買這間房
    子，剛開始我有拿一半的錢」，亦自認給付自備款價金一半即一百二十萬元。系
    爭房地向訴外人新竹市第三信用合作社（下稱新竹三信）貸款目的即是為給付系
    爭房地價金，故被上訴人亦應負擔一半之貸款債務責任。
  (二)系爭房地總價六百萬元，自備款為二百四十萬元，採預售分期給付方式，每期給
    付金額為二十五萬元，最後一期給付時間為七十八年四月十三日，然依被上訴人
    提出之儲金簿記載是自七十八年五月十五日領出款項，顯見該等儲金簿領出款項
    與系爭房款無涉。又系爭房屋是僅給付自備款二百四十萬元，餘款以銀行貸款方
    式結清，被上訴人不可能於最初即繳付三百萬元房款。
  (三)關於代償利息債權部分：被上訴人主張依債權讓與及保證人代位權，取得其代上
    訴人向新竹三信清償之利息三十六萬五千二百十八元。惟被上訴人於超過其分擔
    額二分之一即十八萬二千六百零九元之部分，無請求上訴人返還之權利。又債權
    人對主債務人之債權，雖於其清償之限度內，移轉於保證人，惟保證人亦繼受該
    債權上之擔保及消滅時效期間之進行。又利息發生係依時間進行迭次按期發生，
    且利息時效是自各期屆期發生時起算，而本件被上訴人是於八十年七月十七日向
    新竹三信代位清償，復於八十五年五月十七日為強制執行聲請，惟據新竹三信函
    覆，被上訴人代償之利息係自七十九年十一月二十四日至八十年七月十七日止，
    又上訴人係於七十九年十一月二十四日向新竹三信借款，利息為按月計付，則被
    上訴人申請執行前，自七十九年十一月二十四日起至八十年四月二十四日止計五
    個月之利息債權均已罹於五年時效。該部分已罹於時效之利息，以二分之一分擔
    額計算，計十萬六千二百五十元（4,000,000×12.75%×5/12×1/2＝106,250 ）
    。該部分利息債務既成為自然債務，雖不得主張確認債權不存在，惟得追加請求
    確認上訴人無給付義務。
  (四)關於八十年八月十七日至八十六年十二月二十二日依年息百分之十二‧七五計算
    之利息部分：被上訴人係於執行法院公告後，於八十六年十一月二十七日具狀聲
    請表示願為承買，並以本件抵押債權抵付價金，該院以通知向上訴人為意見詢問
    後，於八十六年十二月二十二日執行事件進行單，經執行法官「准債權人即共有
    人甲○○以債權抵繳價金」，故利息自應算至上開期日為止。從而，被上訴人得
    主張之利息期間為八十年八月十七日至八十六年十二月二十二日止，因上訴人就
    被上訴人代償之本金僅於二百萬元範圍內存在，並依原債權人第三信用合作社與
    上訴人約定之年息百分之十二‧七五計算，被上訴人所得向上訴人主張之利息額
    應為一百六十一萬九千二百五十元（2,000,000×12.75%×6.35＝1,619,250）。
  (五)被上訴人另積欠上訴人損害賠償債權九十一萬九千一百二十元，及自八十一年一
    月六日起至上訴人所為抵銷之意思表示八十七年五月一日止之法定利息共一百二
    十萬六千三百四十五元（919,120＋919,120×5%×6.25＝1,206,345）。經將上
    開上訴人之一百二十萬六千三百四十五元損害賠償債權抵充上訴人之利息債權一
    百八十萬一千八百五十九元（1,619,250＋182,609＝1,801,859），尚餘五十九
    萬五千五百十四元，故被上訴人對上訴人應僅有本金債權二百萬元及利息債權五
    十九萬五千五百十四元（其中十萬六千二百五十元已罹於時效），逾此範圍之抵
    押債權不存在。
  (六)系爭房地拍定價額為三百十萬元，扣除土地增值稅三十四萬八千二百零一元後為
    二百七十五萬一千七百九十九元。被上訴人得主張之債權額為本金債權額二百萬
    元、代償利息債權十八萬二千六百零九元（其中有十萬六千二百五十元罹於時效
    ）、自八十年八月十七日起至八十六年十二月二十二日止之利息計一百六十一萬
    九千二百五十元，扣除得為主張之抵銷額一百二十萬六千三百四十五元，總計被
    上訴人得主張債權額為二百五十九萬五千五百十四元（其中十萬六千二百五十元
    已罹於時效），從而，被上訴人尚應交付二十八萬三千七百八十五元始取得系爭
    房屋，亦即於被上訴人向執行處為抵銷表示經為允許時，上訴人已無欠付被上訴
    人任何債務，被上訴人不得再主張遲延利息。
  (七)被上訴人並未取得違約金之代位權，且違約金之請求不應超過遲延利息，被上訴
    人請求金額過高，應予酌減。
三、證據：除援用第一審所提證據外，補提計算表影本二件為證，並聲請向新竹三信
    函查連帶保證人甲○○代償債務人乙○○借款債務之相關事證。
乙、被上訴人方面：被上訴人未於言詞辯論期日到場，據其於準備程序中聲明及陳述
    如左：
一、聲明：上訴駁回。
二、陳述：除與原判決記載相同者外，補稱略以：
  (一)被上訴人已支付一半房地價金三百萬元。
  (二)被上訴人前於八十七年一月三日向新竹地方法院民事執行處陳報債權八百零二萬
    二百三十一元，利息未算至清償日（至今尚未受償），以及漏列違約金，被上訴
    人業於八十九年十月三日補正陳報債權額為本金四百萬元、利息三十六萬五千二
    百十八元、四百六十九萬八千九百八十六元、違約金一千一百八十六萬四千五百
    六十一元，經抵銷債務人之一百二十萬六千三百四十五元損害賠償債權，尚有債
    權額一千九百七十七萬六千零六元。
  (三)強制執行法第九十四條第二項及強制執行事件應行注意事項十六(三)之規定，其文
    義均以現金清償時為清償日，本件執行法院准承受人以債權抵繳，上訴人不同意
    抵繳，自不得視為已清償，上訴人主張承受日乃清償日，顯無理由。
三、證據：除援用第一審所提證據外，補提八十九年十月三日補正債權計算書、郵局
    存簿儲金簿、新竹三信活期儲蓄存款存摺、強制執行聲請狀及查封筆錄等影本各
    乙件為證。
丙、本院依職權調閱臺灣新竹地方法院八十五年度執字第二八六五號案卷，向新竹三
    信函查貸款清償明細。
    理      由
甲、程序方面
一、本件被上訴人經合法通知，未於言詞辯論期日到場，核無民事訴訟法第三百八十
    六各款所列情形，准依上訴人聲請，由其一造辯論而為判決。
二、上訴人於本審增加請求確認利息債權超過十萬六千二百五十元之部分，上訴人無
    給付義務，核屬訴之追加，因與原請求之基礎事實具同一性，依民事訴訟法第四
    百四十六條第一項、第二百五十五條第一項第二款規定，應准許其追加。
乙、實體方面：
一、上訴人主張：兩造原為夫妻，於八十一年三月四日離婚。七十七年十一月十五日
    婚姻關係存續中，兩造以其名義共同購買系爭房地，總價六百萬元，約定各負擔
    價金二分之一，各取得二分之一應有部分。嗣為給付價金，於七十八年十二月間
    由其為債務人，被上訴人為連帶保證人，以系爭房地向新竹市第三信用合作社（
    下稱新竹三信）抵押貸款四百萬元，被上訴人應負擔貸款額二分之一。被上訴人
    於八十年七月十七日提前清償是項貸款本息四百三十九萬七千一百六十一元，進
    而代位行使抵押權，聲請臺灣新竹地方法院拍賣系爭房地（八十五年度執字第二
    八六五號），並陳報其抵押債權為本金四百三十九萬七千一百六十一元，利息三
    百五十六萬九千五百八十二元，合計八百零二萬零二百十三元。惟系爭抵押貸款
    本息，依約應由被上訴人負擔二分之一，再扣除被上訴人積欠損害賠償債務本息
    後，請求確認被上訴人於前開拍賣抵押物強制執行事件陳報對其之本金債權超過
    二百萬元部分及利息債權超過五十九萬五千五百十四元部分不存在之判決，並於
    本審追加請求確認前述利息債權超過十萬六千二百五十元之部分，上訴人無給付
    義務。（第一審判決確認被上訴人之本金債權超過四百萬元、利息債權超過二百
    四十萬六千零四十三元部分均不存在，而駁回上訴人其餘之訴，被上訴人對其敗
    訴部分未聲明不服，上訴人復於就其敗訴部分中本金債權超過二百萬元部分及利
    息債權超過五十九萬五千五百十四元部分提起上訴）。
二、被上訴人抗辯：系爭房地價款，其已支付一半即三百萬元，毋需再分擔貸款。因
    上訴人未依約給付貸款利息，喪失期限利益，新竹三信聲請拍賣系爭房地，伊始
    代償欠款本息，依債權讓與及保證人代位權規定，其取得全部債權本息及違約金
    ；又其於八十四年四月間向原法院聲請拍賣抵押物，經原法院於八十四年四月十
    一日以八十四年度拍字第一九二號裁定准許，再於八十五年五月間聲請法院強制
    執行，已中斷利息請求權時效之進行等語。
三、上訴人主張系爭房地是兩造於婚姻關係存續中取得，登記為兩造共有，兩造為給
    付部分價金，曾於七十八年三月，以系爭房地向新竹第一信用合作社抵押貸款三
    百六十萬元，嗣又於同年十二月間，以上訴人為債務人，被上訴人為連帶保證人
    ，向三信合作社貸款四百萬元，以清償前述三百六十萬貸款本息。嗣被上訴人代
    償貸款合計四百三十九萬七千一百六十一元，並聲請法院拍賣其應有部分，被上
    訴人向執行法院陳報本金債權四百三十九萬七千一百六十一元，利息債權三百五
    十六萬九千五百八十二元等情，乃被上訴人不爭之事實，並有買賣契約書、土地
    及建物登記簿謄本、借據、代償證明及原法院民事執行處通知等件在卷可稽，堪
    信屬實。本件兩造之爭點厥為(一)被上訴人是否已支付系爭房地價款三百萬元？(二)
    被上訴人得主張之本金及利息債權若干？(三)部分利息債權是否因罹於時效，而無
    給付義務？
四、被上訴人固不爭執兩造就系爭房子出資一半，惟稱已支付三百萬元，並提出儲金
    簿提款紀錄為證，上訴人則否認收取上述款項，僅承認被上訴人出資一半自備款
    一百二十萬元，查其提款時間與金額，與上訴人購買系爭房地給付自備款時間及
    金額並不相符，此有預定房地買賣契約書附款表可供核對（原審卷第一四頁），
    實難憑其紀錄認是支付價金，且被上訴人於原審曾稱「當初是公寓住不下，小孩
    大了，才會買這間房子，剛開始我有拿出一半的錢」等語（原審卷第七二頁），
    應是給付自備款的一半一百二十萬元，其又自承「是我先生叫我當連帶保証人，
    而家裡的開銷都是我在支出，所以我認為不必支付二分之一屋款，：：，我結婚
    多年付出這麼多得到這麼一點是應該的」等語，堪認被上訴人自以其可以日常生
    活費用支付抵償其二分之一價金不足部分支付義務，顯與其嗣後所陳已支付三百
    萬元價金矛盾，何況其餘價金三百六十萬元是向銀行貸款，本無須被上訴人出資
    ，上訴人復否認曾與被上訴人有為日常費用支付抵付價金之協議，其主張已付三
    百萬元，自不足採。
五、被上訴人另主張兩造於婚姻關係存續期間，共同出資於六十八年十二月十九日買
    受新竹市○○路三一二巷十三號四樓房屋、七十七年十一月十五日買受新竹市○
    ○路六四三巷五八號系爭房屋，上訴人於台灣新竹地方法院八十四年度訴字第七
    四六號乙○○向甲○○請求損害賠償事件中，自認「原告有出了一半的錢買受系
    爭房地（指新竹市○○路三一二巷十三號四樓房屋），至於出多少錢，因為都交
    由被告去處理」、「婚姻存續中，我們的錢都沒有分都是一起混合的系爭房
    屋買受時是在我們婚後才買的，有說明各繳一半」，本院八十五年上字第一一八
    九號民事判決因此亦明認，該房屋另一半係由被上訴人出資或受贈而來，依七十
    四年修正前民法第一千零十六條、第一千零十七條第二項之規定，屬於被上訴人
    之特有財產。本件系爭房地係於婚姻關係存續期間由被上訴人出資二分之一購置
    ，自亦為被上訴人之特有財產。另依八十五年九月二十五日增訂公布之民法親屬
    編施行法第六條之一第二款之規定，夫妻已離婚而該不動產仍以妻之名義登記者
    ，適用中華民國七十四年民法親屬編修正後之第一千零十七條規定，即被上訴人
    於八十一年三月四日離婚後，系爭房地二分之一仍登記其所有，應屬被上訴人之
    原有財產等語，然台灣新竹地方法院八十四年度訴字第七四六號事件，是兩造就
    另棟共有房屋爭訟，被上訴人對於該不動產之取得方式或兩造出資方式非足證明
    本件亦同，且上訴人自承被上訴人擁有應有部分二分之一，被上訴人爭執該部分
    為其原有財產，尚與本案爭點無涉。則被上訴人既已自承其就系爭房屋出資二分
    之一，系爭房地向新竹三信貸款是為清償前前次支付系爭房地價金之貸款本息，
    被上訴人自應負擔一半之貸款債務責任。
六、民法第七百四十九條規定保證人向債權人為清償後，債權人對於主債務人之債權
    ，於其清償之限度內，移轉與保證人，此乃法定之債權移轉，以使清償之保證人
    替代原債權人之地位。本件被上訴人向新竹三信代償後取得擔保債權，於強制執
    行程序中，陳報本金債權四百三十九萬七千一百六十一元，利息債權三百五十六
    萬九千五百八十二元，後來就利息部分，再補正為代償利息三十六萬五千二百十
    八元，代償後發生利息四百六十九萬八千九百八十六元（本院卷第六三頁），經
    查：
    (一)本金債權：
      被上訴人於八十年七月十七日向新竹三信清償之金額，其中本金為四百萬元，
      利息三十三萬二千九百十八元，違約金三萬二千三百元，有該社清償明細函及
      帳卡可憑（本院卷第一一六、一一七頁），依兩造各應負擔一半為基準，被上
      訴人於超過二百萬元部分，對於上訴人自無債權存在。
    (二)利息債權：
      1.代償部分：被上訴人向新竹三信清償自七十九年十一月二十四日起至八十年
        七月十七日止利息，計三十三萬二千九百十八元，除如前述憑據外，並有新
        竹三信函足證（本院卷第一一七頁），被上訴人得向上訴人請求二分之一分
        擔額，即十六萬六千四百五十九元。
      2.繼續發生利息：
        清償之保證人取得債權後，其從屬之利息權利，亦隨同移轉保證人，故如原
        債務約定有利息者，債務人應按約定利息給付，因此，本件被上訴人得向上
        訴人請求代償後繼續發生之利息。查原執行法院依第九十五條第三項規定公
        告後，被上訴人於八十六年十一月二十七日具狀聲請表示願為承買，並以本
        件抵押債權抵付價金。依上述同法條規定，公告期間內經依原定拍賣條件為
        應買之表示，執行法院得於詢問債權人及債務人意見後，許其買受，債權人
        復願為承受者，亦同。原執行法院經詢問上訴人意見後，於八十六年十二月
        二十二日執行事件進行單，批示「准債權人即共有人甲○○以債權抵繳價金
        」，業經本院調閱臺灣新竹地方法院民事執行處八十五年度執字第二八六五
        號執行卷查明無訛。依據辦理強制執行事件應行注意事項十六(三)規定「執行
        名義所命給付之利息或違約金，載明算至清償日者，應以拍賣或變賣之價金
        全部交付與法院之日或債務人將債權額現款提出於法院之日視為清償日」，
        本件被上訴人是以債權人身份承受系爭房地並以對上訴人之抵押債權在相同
        額度內抵繳價金，參照上述注意事項意旨，應以執行法院准其承買日視為清
        償日，縱上訴人對於被上訴人陳報之債權金額有爭執，亦屬抵繳金額有待確
        認而已，不得謂其非清償日，否則，債權人之債權額不斷增加中，又如何命
        其陳報債權？故利息自應算至八十六年十二月二十二日為止，被上訴人提出
        補正債權計算書內主張增計利息至八十九年十月三日為止，其後利息增加請
        求，即屬無據。則上訴人就被上訴人代償之本金二百萬元範圍內，自代償後
        八十年七月十八日至八十六年十二月廿二日止，按原債權人新竹三信與上訴
        人約定之年息百分之十二點七五計算，被上訴人得向上訴人主張之利息額應
        為一百六十三萬九千六百五十元︵2,000,000   X   12.75%   X   6.43年=
        1,639,650 元︶
      3.抵銷：
        上訴人主張其對被上訴人有損害賠償債權額本息一百二十萬六千三百四十五
        元扺付後，得抵銷被上訴人之利息債權。被上訴人對於抵銷金額不爭執，雖
        其於補正陳報債權時，係以本金、利息及違約金債權總額扣抵，惟按清償人
        所提出之給付，應先抵充費用，次充利息，次充原本，此為民法第三百二十
        三條前段所明定。至於違約金之性質則與利息不同，民法既無違約金儘先抵
        充之規定，其抵充之順序，應在原本之後。所以，上訴人所為抵銷之主張應
        為可採，則兩造債權互為相抵後，被上訴人所得對於上訴人主張之利息債權
        為五十九萬九千七百六十四元。
七、追加之訴：
    上訴人主張被上訴人於八十年七月十七日向新竹三信代位清償七十九年十一月二
    十四日至八十年七月十七日止之利息債權，復於八十五年五月十七日為強制執行
    聲請，上訴人新竹三信借款，利息為按月計付，顯見自七十九年十一月二十四日
    起至八十年四月二十四日止（共計五個月份利息）之利息債權已罹於五年時效，
    請求確認上訴人就此部分應分擔之二分之一即十萬六千二百五十元（4,000,000
    x12.75%  x5/12 x1/2 =106,250）無給付義務等語。按時效完成後的效果，在民
    法第一百四十四條第一項明定：「時效完成後，債務人得拒絕給付」，依此規定
    ，我國民法採抗辯權發生主義，時效期間經過後，債權及物權本身不消滅，僅賦
    予債務人拒絕給付的抗辯權，形成自然債務，失去強制債務人給付效力，但仍難
    謂債務人對該債權即無給付義務，上訴人此部分請求，於法不合。
八、綜上所述，上訴人請求確認被上訴人就原法院八十五年度執字第二八六五號拍賣
    抵押物強制執行事件，對上訴人之本金債權超過二百萬元，利息債權超過五十九
    萬九千七百六十四元部分不存在部分，核無不合，應予准許，逾此部分及追加之
    訴，為無理由，應予駁回。原審就上開應准許部分，為上訴人敗訴之判決，尚有
    未洽，上訴意旨求予廢棄改判，為有理由，爰由本院予以廢棄改判如主文第二項
    所示。至於上訴人之請求不應准許部分，原判決為上訴人敗訴之判決，經核於法
    並無不合，上訴意旨求予廢棄改判，為無理由，應駁回其上訴。
九、本件事證已明確，兩造其餘攻擊防禦方法，於判決結果不生影響，不一一論述，
    至違約金部分，因不在上訴人請求確認範圍，被上訴人是否得向上訴人請求違約
    金，本院亦無審究之必要。
十、據上論結，本件上訴為一部有理由，一部無理由，追加之訴為無理由，依民事訴
    訟法第四百五十條、第四百四十九條第一項、第七十九條但書、第七十八條、第
    四百六十三條、第三百八十五條第一項前段，判決如主文。
中      華      民      國    九十      年      九      月      十九    日
                              民事第七庭
                                  審判長法  官  張  耀  彩
                                        法  官  王  仁  貴
                                        法  官  陳  玉  完
右正本係照原本作成。
被上訴人如不服本判決，應於收受送達後二十日內向本院提出上訴書狀，其未表明上
訴理由者，應於提出上訴後二十日內向本院補提理由書狀（均須按他造當事人之人數
附繕本）上訴時應提出委任律師或具有律師資格之人之委任狀；委任有律師資格者，
另應附具律師及格證書及釋明委任人與受任人有民事訴訟法第四百六十六條之一第一
項但書或第二項（詳附註）所定關係之釋明文書影本。
中      華      民      國    九十      年      九      月      十九    日
                                        書記官  徐  惠  莉
附註：
民事訴訟法第四百六十六條之一（第一項、第二項）：
對於第二審判決上訴，上訴人應委任律師為訴訟代理人。但上訴人或其法定代理人具
有律師資格者，不在此限。
上訴人之配偶、三親等內之血親、二親等內之姻親，或上訴人為法人、中央或地方機
關時，其所屬專任人員具有律師資格並經法院認為適當者，亦得為第三審訴訟代理人
。


司法院資訊處製作；財團法人民間司法改革基金會備份。
